最高法院刑事判決　　　　　　　　　　　　　　　八十八年度台上字第五六三五號
　　上　 訴　 人　台灣高等法院檢察署檢察官
　　上訴人即被告　甲○○
　　　　　　　　　乙○○
右上訴人等因被告等盜匪案件，不服台灣高等法院中華民國八十八年六月八日第二審
判決（八十八年度上訴字第三五號，起訴案號：台灣基隆地方法院檢察署八十七年度
偵字第一七六五、一九七七、二三二六、二五三三號），提起上訴，本院判決如左：
    主  文
原判決撤銷，發回台灣高等法院。
    理  由
本件原判決認定：上訴人即被告甲○○意圖為自己不法之所有，先於民國八十七年四
月一日凌晨一時許，帶其友即共犯簡炎煌（已判處罪刑確定）所有之水果刀一把，
至台北縣瑞芳鎮○○路巷內，以所有之機車鑰匙，竊取不詳姓名之人所有，停放在路
旁之機車一部作為代步工具，旋駕該機車至瑞芳火車站前停放機車處，又竊取不詳姓
名之人放置於機車上之紅色全罩式安全帽一頂，於同日凌晨一時二十七分頭戴該竊得
之安全帽，並騎該贓車至台北縣瑞芳鎮○○○路一號瑞泉加油站時，見加油站只剩加
油工人廖先傑一人，身上並繫有錢包，認為有機可乘，竟又另萌為自己不法所有之意
圖，佯稱加油，並隨即取出插於腰際之水果刀，對廖先傑高喊搶劫並持刀相向，使廖
先傑因畏懼而無法抗拒，並割斷廖先傑身上所繫之錢包帶，搶走其內新台幣（下同）
八千七百十二元及高速公路回數票五十張，得手後，甲○○即至簡炎煌家中，將作案
用之水果刀交還予簡炎煌，並將所搶得之款項中六千元及回數票五十張贈與明知為贓
物之簡炎煌，另一千元則贈與呂志文作為車資，其餘之一千元則供其自己打玩電動玩
具花用殆盡，並將作案時所穿戴之安全帽、衣褲等物棄置於瑞芳鎮○○街前垃圾車內
。簡炎煌見甲○○行搶得手，亦另行起意搶劫，於同年四月三日五時二十五分，攜帶
其自有之水果刀一把，邀同上訴人即被告乙○○參與，彼二人遂基於意圖為自己不法
所有之概括犯意聯絡，共乘簡炎煌所有之車號ＧＯＥ－七一七號重機車，至瑞芳火車
站前，竊取不詳姓名之人所有之黑色及白色全罩式安全帽各一頂，前往基隆市○○路
二九六號統一超商，途經瑞芳鎮○○○路一二八號，簡炎煌二人見一部重機車停放該
處，機車鑰匙並未取下，乘機竊取，二人即各騎一部機車，至前述統一超商對面巷內
，將簡炎煌自有之ＧＯＥ－七一七號機車停放該處，戴上棉織手套，共乘該竊得之贓
車至該超商門口，由簡炎煌持水果刀先行進入，以右手捉住店員李明華之頭髮，水果
刀則架於其脖子控制其行動，使李明華不能抗拒，而喝令李明華打開收銀機，再由隨
後進入之乙○○跳入櫃台內搜刮其財物，共計搶得五千五百二十二元，得手後二人騎
乘竊得之贓車至對面巷中，丟棄該贓物，共騎ＧＯＥ－七一七號重機車逃離現場，簡
炎煌並將作案用之水果刀丟在巷內草堆中，返回其住處，返回途中並將作案用之安全
帽、衣褲丟棄於路旁，而強盜所得之錢財二人則朋分花用一空。嗣簡炎煌、乙○○二
人食髓知味，又於同年四月四日凌晨三時許，計劃至瑞芳鎮○○○○路九十九之一號
萊爾富超商行搶，而其二人唯恐為人察覺而先將自有之牛仔褲以剪刀剪掉褲管，復取
出二件長袖白色內衣，各自穿妥後，先至瑞芳火車站前竊得放置路旁他人所有之黑色
及白色全罩式安全帽各一頂，並騎機車至該商店門口觀察動靜，嗣見店內僅有店員一
人隨即將機車停放在瑞芳鎮○○○○路九十一巷內，二人戴上棉織手套，徒步進入該
店，由簡炎煌持其所有之水果刀架在店員簡裕仁之脖子，使簡裕仁亦無法抗拒，並喝
令簡裕仁打開收銀機，再由隨後進入之乙○○進入櫃檯搜刮財物，計搶得一萬元後逃
逸，二人返回簡炎煌住處，將作案所穿戴之安全帽及衣褲等以塑膠袋裝妥，丟棄在瑞
芳鎮介壽橋下之基隆河內，所得贓款亦朋分花用無餘。嗣簡炎煌與甲○○二人本於強
盜之概括犯意，於同年四月十三日凌晨三時五十分，同至基隆市○○路一百六十七號
統一超商行搶，二人共乘簡炎煌之父所有自用小客車前往，途經基隆市○○路，簡炎
煌見路旁停放一楊美秀所有之車號ＱＸＵ－五二七號輕機車，由簡炎煌以甲○○所有
機車鑰匙行竊，於得手後，將其自用小客車停妥，共乘該竊得之贓車前往，將該贓車
停放在基隆市○○路一百六十七號統一超商門口後，由甲○○先進入店內，以水果刀
架在超商內顧客即計程車司機林劍明之脖子上，控制其行動，由簡炎煌隨後進入喝令
店員楊寶桂打開收銀機，致被害人林劍明、楊寶桂不能抗拒，簡炎煌至櫃檯搜刮得款
七千九百零九元，林劍明並將其身上現金一千五百元及行動電話一具交付共犯甲○○
，得手後，二人共騎贓車，由基隆市○○路往瑞芳方向逃逸，至基隆女中前，為被害
人林劍明駕駛計程車自後追撞倒地，致該贓車、安全帽、水果刀、裝錢用之袋子及搶
得之行動電話等遺落現場，匆忙間簡炎煌撿拾掉落地上現款六千元後，二人徒步逃回
原停放自用小客車處駕車逃回簡炎煌住處。現場遺留之行動電話一具、現金三千四百
零九元，由被害人林劍明拾回等情。經審理結果，認被告等之犯行，均甚明確，因而
撤銷第一審關於被告等盜匪部分判決，改判論處被告等共同連續意圖為自己不法之所
有，以強暴致使不能抗拒而取他人之物（乙○○累犯）之罪刑；駁回乙○○竊盜部分
在第二審之上訴，併就二罪定其應執行之刑，固非無見。
惟按起訴書述被告係犯數罪，經法院審理結果，認該數罪間，因有刑法第五十五條
規定之牽連犯、想像競合關係，或第五十六條規定之連續犯等裁判上一罪關係者，法
院即得在不變更起訴事實同一範圍內，自由依職權認定事實、適用法律，不受檢察官
起訴罪名及罪數之拘束。本件起訴書事實欄載明被告等竊取機車及安全帽，用以作為
交通工具，至盜匪地點搶劫被害人財物之事實，證據及所犯法條欄述被告等係犯盜
匪、竊盜二罪，二罪間犯意各別，應分論併罰云云，原判決亦係論以二罪，而檢察官
之上訴意旨謂二罪間有方法結果牽連關係，此攸關法律之適用，亟應加以究明。按刑
法上之牽連犯之成立，係指行為人欲犯某罪，而其實施犯罪方法或結果，觸犯其目的
行為以外之罪名而言，本院七十九年度台上字第五四七號判例參照，依起訴事實及事
實審所認定事實，被告等竊取機車、安全帽，作為遂行強盜目的之方法行為，殊為顯
然。起訴書及第一審認應分論併罰，顯有違誤。原判決竟不予糾正，亦論以二罪，即
有判決適用法則不當之違法。次查裁判上一罪檢察官就犯罪事實之一部起訴者，其效
力及於全部。又當事人對判決之一部上訴，其有關部分，視為亦已上訴。刑事訴訟法
第二百六十七條、第三百四十八條第二項規定甚明。被告等所犯上開之盜匪、竊盜二
罪，為裁判上一罪，依審判不可分法則，第一審檢察官及被告既經分別對盜匪部分上
訴，其上訴效力自已及於竊盜部分，竊盜部分應認為亦已上訴，原審應併同審判，方
為適法。乃原判決竟未併同審判，即屬刑事訴訟法第三百七十九條第十二款已受請求
事項未予判決之違法。又被告甲○○除涉犯本件之竊盜及盜匪犯行外，尚另有其他竊
盜犯行，經第一審檢察官偵查結果，認該部分與本件竊盜部分有連續犯關係，為裁判
上一罪，因而檢卷函請原審併辦。按連續犯之成立，係以行為人基於概括犯意，以連
續數行為而犯同一罪名為要件。該函送併辦部分，與本件竊盜部分間，究否基於概括
犯意為之﹖為起訴效力是否所及之關鍵所在，原審自應就此疑點加以調查，明白審認
。乃原判決竟以竊盜部分，第一審判決後，檢察官及被告均未上訴，該部分已經確定
無從併辦為由，予以退還，亦有可議。上開違誤，或為檢察官之上訴意旨所指摘或為
本院得依職權調查之事項，應認原判決有發回更審之原因。
據上論結，應依刑事訴訟法第三百九十七條、第四百零一條，判決如主文。
中      華      民      國    八十八    年      十      月      七      日
                              最高法院刑事第四庭
                                  審判長法官  黃  劍  青
                                        法官  劉  敬  一
                                        法官  林  增  福
                                        法官  邵  燕  玲
                                        法官  張  清  埤
      右正本證明與原本無異
                                              書  記  官
中      華      民      國    八十八    年      十      月     十三     日
